【裁判字號】    99,易,715
【裁判日期】    990923
【裁判案由】    業務侵占等
【裁判全文】
臺灣高雄地方法院刑事判決               99年度易字第715號
公  訴  人  臺灣高雄地方法院檢察署檢察官
被      告  戊○○
選任辯護人  王叡齡律師
            陳建誌律師
上列被告因業務侵占等案件，經檢察官提起公訴（98年度偵緝字
第1387、1388號），本院判決如下：
    主  文
戊○○連續犯業務侵占罪，處有期徒刑參年陸月；又犯詐欺取財
罪，處有期徒刑陸月。應執行有期徒刑參年拾月。
    事  實
一、戊○○於民國88年間任職於高雄市農會，職務範圍包括辦理
    該農會供銷部承辦之供銷業務推展計畫，介紹客戶向高雄市
    農會供銷部訂購稻米、菸酒、日用品等相關貨品並代為收取
    貨款，為從事供銷業務之人。詎戊○○竟意圖為自己不法所
    有，而基於業務侵占之概括犯意，自88年10月26日起至同年
    11月4 日止，先後於如附表所示之時間，將如附表所示之貨
    品業績撥充給同為高雄市農會員工之林德政等人名下（林德
    政所涉侵占罪嫌，業經臺灣高雄地方法院檢察署檢察官以94
    年度偵續一字第6 號為不起訴處分確定）並經提貨銷售，再
    於買方簡忠純、鄭建政等人將貨款分次匯入戊○○於高雄市
    農會所申設之員工帳號0000-00000號帳戶後，便隨即連續以
    變易持有為所有之意思多次侵占入己，而未將貨款轉匯入林
    德政等人之該農會員工帳戶或交付予高雄市農會，共計侵占
    新台幣（下同）650 萬4880元。嗣高雄市農會分別於同年10
    月28日及11月25日，欲自林德政等員工之帳戶扣除貨款時，
    均因存款不足而無法扣帳，始查悉上情。
二、戊○○明知已無資力清償借款，竟意圖為自己不法之所有，
    而基於詐欺之犯意，於89年4 月間某日，經由不知情之己○○介紹，向丙○○（原名黃秀珠）佯稱其因在高雄市農會任
    職，急需存款至帳戶內充作業績，以便競選農會重要職務，
    事後當如期返還款項等語，致丙○○誤認其確有還款能力陷
    於錯誤，而借款40萬元予戊○○，戊○○並當場提供其所簽
    發之面額10萬元之支票3 張及其妻李月雲（李月雲所涉詐欺
    罪嫌，業經臺灣高雄地方法院檢察署檢察官以97年度偵緝字
    第1372號為不起訴處分確定）所簽發之面額5 萬元支票2 張
    以供擔保，詎上開支票屆期均未獲兌現，戊○○亦避不見面
    ，丙○○始知受騙。
三、案經高雄市農會及丙○○訴由臺灣高雄地方法院檢察署檢察
    官偵查起訴。
    理  由
壹、證據能力部分：
    按被告以外之人於審判外之陳述，雖不符前4 條之規定，而
    經當事人於審判程序同意作為證據，法院審酌該言詞陳述或
    書面陳述作成時之情況，認為適當者，亦得為證據，刑事訴
    訟法第159 條之5 第1 項定有明文。查本案認定事實所引用
    之卷內證據資料，除原已符同法第159 條之1 至第159 條之
    4 規定、及法律另有規定等傳聞法則例外規定，而得作為證
    據外，並無證據證明係公務員違背法定程式所取得，而檢察
    官、被告戊○○及其辯護人於本院行準備程序時，均同意其
    作為本案證據之證據能力，且本院審酌前揭陳述作成時之情
    況，並無違法取證之瑕疵，亦認以之作為證據為適當，是本
    件有關被告以外之人於審判外之言詞或書面陳述等供述證據
    ，依前揭法條意旨，自均得為證據。
貳、實體部分：
一、訊據被告固坦承：曾於88年10月26日至同年11月4 日止，任
    職告訴人高雄市農會（下稱高雄市農會）並有將附表所示之
    銷貨業績撥充予如附表所示之林德政等人名下，且買方簡忠
    純、鄭建政等人確實曾於附表所示之時間匯款共650 萬4880
    元至伊高雄市農會之0000-00000號帳戶中，又高雄市農會欲
    自林德政等人帳戶扣除貨款時，確實均因存款不足而無法扣
    款；又伊亦有於89年4 月間向他人借款40萬元之事實，且當
    時並無資力還款等語（院卷一第18頁、院卷二第122 頁反面
    ），然均矢口否認有何業務侵占或詐欺取財之犯行，辯稱：
    就業務侵占部分，依照民法混合之規定及高雄市農會供銷業
    務之法律性質，該等貨款於匯入伊帳戶中後即由伊取得所有
    權，扣款與否僅屬另行依照伊與高雄市農會間之獨立買賣契
    約關係而給付貨款之民事糾紛，與刑法無涉；且伊並未侵占
    該等貨款，僅因另名客戶乙○○有短繳貨款之情形，始無法
    將全部貨款繳交高雄市農會，又伊曾於88年10月25日將現金
    149 萬9200元、88年10月27日將92萬9000元分別匯入林德政
    帳戶中以供高雄市農會扣款，是伊顯無侵占之犯行。就詐欺
    取財部分，伊並非向丙○○借款，而是向己○○借款，且該
    次借款有以土地設定抵押權作為擔保，並無詐欺犯意云云。
    經查：
  (一)業務侵占部分：
  1.被告前於88年10月26日至同年11月4 日止，任職高雄市農會
    並有於業務上將附表所示之銷貨業績撥充予如附表所示之林
    德政等人名下，且買方簡忠純、鄭建政等人確實曾於附表所
    示之時間匯款共650 萬4880元至伊高雄市農會之0000-00000
    號帳戶中，又高雄市農會欲自林德政等人帳戶扣除貨款時，
    確實均因存款不足而無法扣款等情，業經被告所自承在卷，
    已如前述，且經前案被告林德政、證人簡忠純、鄭建政、陳
    弦琴、鄧年吟分別於警詢或偵查中均供述或證述明確（偵卷
    一第12-13 、14-15 、16-17 頁、偵卷三第119-120 、123-
    124 頁、偵卷四第74頁）、並有被告所設高雄市農會帳號00
    00-00000號帳戶之交易明細、證人簡忠純之存摺封面、內頁
    影本（偵卷一第44、54頁）、高雄市農會貨品申請表、調撥
    出入庫單（偵卷四第94、97-98 、119-120 頁）等在卷可查
    ，是此部份事實自已足堪認定。
  2.被告並未將本件如附表所示貨款交還高雄市農會：
    經查，被告於偵查中先供稱：「（乙○○、簡忠純等人是否
    已把貨款支付給你？）沒有。他們都沒有匯錢給我，我找不
    到人。（〔提示簡忠純警詢筆錄〕，他稱本來香菸價錢為
    625872元，因為你急需現金，所以便宜3 萬多元銷售，有何
    意見？）我不知道他有沒有匯，他都是透過乙○○拿給我，
    但我不知道乙○○有沒有拿給我。又改稱乙○○沒有拿給我
    。」（偵卷四第65頁）、「（簡忠純匯給你的585000元，有
    無繳回農會？）有。我有匯929000元給林德政，585000元包
    含在裡面。（0000000 元拿去何處？）拿給農會了。（你拿
    到農會那個帳戶？有何證據？）有些從別的帳戶扣的。」（
    偵卷四第130 頁）、「（簡忠純是否在88.10.26匯585000元
    給你？）是。（貨款有無交給告訴人？）沒有。…（鄭建政
    是否各在88.10.26、88.10.28、88.10.30、88.11.4 各匯款
    0000000 元，4 筆共計0000000 元到你帳戶？）有。（這些
    錢有無交給告訴人？）這些錢我沒有交給農會，也沒有交給
    撥充業績的人。…（上開款項是否均未交給撥充業績之人，
    也沒有交給農會？）都沒有交。」（偵卷四第136-137 頁）
    等語，足認被告於本件偵查中起先係全盤否認確有受領證人
    簡忠純等人匯入之貨款，其後則改稱有受領該等貨款，且均
    將之交還高雄市農會，嗣後復改稱該等貨款均未交還高雄市
    農會或受撥充業績之人，是被告供詞既有前後矛盾之情形，
    本已甚難採信。至被告於審理中雖就款項之去處以前揭情詞
    置辯，然其至本院辯論終結前，始終未提出任何所謂案外人
    乙○○短繳款項之證據可供本院參酌，且其於審理中復供稱
    ：「（這筆錢你挪到哪裡去？）這些錢我都有撥給員工。（
    為何前後抗辯不同？）有撥一部份給林德政，其他同事沒有
    撥款過去，已經把其他的錢補到乙○○積欠的債務。」等語
    （院卷二第121 頁反面），顯見被告直至審理中供述仍舊前
    後反覆不一，是其此部所辯是否足採，自非無疑。次按，高
    雄市農會如於員工帳戶內順利如期扣得供銷業務之款項，則
    於各該帳戶明細中之「摘要」欄係記載「供銷款」等情，此
    有高雄市農會99年7 月31日刑事陳報狀暨其附件在卷可證（
    院卷二第11-27 頁）。查被告雖辯稱其曾分別於88年10月25
    日將現金149 萬9200元、88年10月27日將92萬9000元匯入前
    案被告林德政帳戶中，以供高雄市農會扣款等語，且自前案
    被告林德政之高雄市農會帳號0000-00000號帳戶明細中亦可
    知該帳戶於88年10月28日分別有51萬8000元、183 萬8000元
    等2 筆支出（偵卷一第52頁），然細繹該等明細，可知149
    萬9200元部分之存入時間為88年10月25日，顯在本件附表所
    示各次供銷交易發生之前，自難認與該等交易有何關連，此
    其一；又雖前案被告林德政帳戶中51萬8000元之支出紀錄於
    摘要欄係記載為「供銷款」，但此一金額亦與本件被告撥充
    至前案被告林德政之任一筆業績金額均不相符，亦無從認定
    與本件各筆交易之關連，此其二；再就另筆183 萬8000元之
    支出紀錄部分，則經前案被告林德政於偵查中始終供稱：88
    年10月28日的183 萬8000元是被告在88年10月25日以前供銷
    貨品業績撥業績給伊之貨款等語（偵卷三第32、71頁），其
    供述經核與該筆支出之摘要欄部分僅經記載「轉出」而非「
    供銷款」，顯示並非本件如附表所示各次銷貨之正常扣款程
    序乙節亦屬相符，自亦足堪採信，此其三。是被告此部所辯
    ，除多有前後反覆不一之情形外，所指之各筆還款紀錄亦均
    顯然與本件各筆交易並無關連，自屬無稽，故其擅自挪用共
    650 萬4880元之貨款，而未依規定轉匯至各受撥充業績人員
    之帳戶中以供高雄市農會扣款乙節，亦堪認定。
  3.本件貨品之買賣契約僅存於高雄市農會與客戶之間：
    被告雖辯稱其與高雄市農會及客戶間之法律關係，係其於訂
    貨時與高雄市農會間成立一單獨之買賣契約，後於將貨物轉
    銷給客戶時再另行與客戶成立另一買賣契約，故縱使被告未
    如期將款項支付，亦屬民事債務不履行云云。經查，如本件
    之高雄市農會供銷業務法律性質部分，就卷附之「高雄市農
    會供銷部貨品銷售電腦作業要點」第三點之內容：「各作業
    單位訂貨均應填造『貨品申請書』向供銷部申請…供銷部收
    到申請書，需立即撥貨（開出入庫單）或向廠商訂貨…供銷
    部訂貨人員收到作業單位之『出入庫單』核對後交倉庫管理
    人辦理入庫與調撥手續…客戶逕以電話向供銷部訂購貨品，
    而登記在本會員工之推銷業績時，供銷部需填造『貨品交接
    單』及『出入庫單』，將『出入庫單』送該員工服務之作業
    單位辦理入庫及員工賒售之電腦作業」等語（偵卷一第23頁
    ），可知在本件高雄市農會供銷業務之運作下，客戶並非僅
    能經由農會之員工向農會訂購貨品，實際上亦能逕向農會供
    銷部訂貨。而在客戶逕向農會訂貨之狀況下，雖依前揭農會
    內部之作業要點仍應以個別員工之名義計算業績，亦難僅憑
    此即遽以否認其買賣契約存在於農會與客戶間此一事實。再
    查，就事實上各農會員工之資力及工作狀況而言，以被告及
    前案被告林德政之帳戶明細資料為例，被告單就88年11月間
    即有70,691元之月薪（偵卷一第44頁反面），前案被告林德
    政於88年10月間亦有52,915元之月薪（偵卷一第52頁），可
    知均屬有固定薪資之農會員工，是其從事此等農會之供銷業
    務時，與時下常見之多層次傳銷公司係以無底薪、僅憑個人
    將向公司購入自行囤積貨品之銷量計算業績獎金作為其運作
    模式顯屬有異；反面言之，本件被告所銷出如附表所示之農
    會貨品，短短十日內其價值即已高達數百萬元，若非於訂貨
    前即經確認有已知之買方，以被告之薪資觀之亦難認有何承
    擔囤貨風險之資力與意願。此參以本件如附表所示之「匯款
    日期」均與「銷貨日期」同日或甚至提前，更可認定被告從
    事本件供銷業務行為時，均係於確認已有證人簡忠純、鄭建
    政等買方後始向高雄市農會填單出貨，在此等情形下，被告
    對於貨品之買受人為證人簡忠純、鄭建政，出賣人為高雄市
    農會，雙方成立買賣契約，而被告不過僅屬基於農會員工代
    為處理相關事項並提供帳戶供客戶匯款、農會扣款之人等情
    ，自亦知之甚詳。是被告辯稱其與高雄市農會單獨成立一買
    賣契約云云，自亦難採信為真，本院90年度簡上字第245 號
    民事判決亦同此認定，並另以：高雄市農會總幹事林富銘
    於高雄市稅捐處調查中自承農會員工對外銷售產品係代表農
    會銷售，而非個人營業行為；高雄市農會新庄辦事處88年
    度貨品調撥出入庫單顯示，農會員工代理農會將供銷貨品銷
    售與客戶時，客戶索取統一發票，此時即由農會出具統一發
    票與客戶收執，此觀貨品調撥出入庫單上有「附發票」之記
    載即明，足見高雄市農會與客戶始為買賣當事人，縱然扣款
    程序仍是由高雄市農會於員工帳戶內逕自扣帳，仍不足認定
    員工與高雄市農會成立單獨之買賣契約；高雄市農會供銷
    業務推展計劃明文「員工推銷貨品…」，其意義顯非由員工
    向農會購買貨品再自行對外銷售，且農會法第27條明文規定
    ：「農會…聘僱人員均為專任，不得兼營工商業…」，亦足
    認高雄市農會於該案中主張「供銷業務推展計劃」要求員工
    違反農會法規定與事實有違。員工依此計劃推銷白米、煙等
    農產品與消費者，並無成為盤商之資力，基於職員之身分也
    不負擔買賣之成本及風險，至於報告推銷成果以及代收買賣
    價金轉交農會為職員之本份，正如同高雄市農會信用部（或
    銀行）職員辦理存款業務並非與第三人成立消費寄託契約後
    ，再與農會信用部（銀行）間成立消費寄託契約一般；依
    高雄市農會供銷業務推展計劃所載，當年度「推銷金額」10
    0 萬元以記功一次及年度內銷售供銷貨品…前五名內…列入
    下年度員工出國農業觀摩研習以資鼓勵，獎勵實質利益有限
    ，與承擔本案235 萬1240元之債務顯然不成比例，同事間讓
    與銷售績效與獎懲有關，與繳納全部買賣價金之義務則不相
    關，當無人肯為區區小功或出國旅遊而背負上百萬元債務等
    理由為其認定之依據，此有該判決1 份附卷可憑（偵卷四第
    56-61 頁）。至於高雄市農會規定於員工代為銷售時、或客
    戶逕向農會訂貨時，均係以個別員工之名義為對外受款之窗
    口之原因，或為管控帳目流向之必要、或為評斷員工業績多
    寡之依據、甚或為規避稅法上義務之手段，經核均屬其內部
    帳務管控之問題，與本件買賣契約究竟存在與何者之間一事
    ，終究並無關連，自難作為有利被告認定之依據。而本院89
    年度訴字第2241號民事判決雖就此容有不同見解，然本院前
    開認定之理由既已詳述如前，自不受該判決理由之拘束，在
    此一併敘明。
  4.本件貨款不因民法混合之規定歸屬被告所有：
    按「上訴人收取之貨款，既為公司所有，其在未得公司同意
    之前，即意圖為自己不法之所有擅予動用，所為自符侵占罪
    之構成要件，不因事後補回或有補回之意或侵占標的物之為
    特定物或不特定物而異，況對於不特定物之得否為侵占罪之
    客體，我刑法係採違背委任意旨說，以其處分代替物有無違
    背其委任意旨為準，上訴人既在未得公司同意下，即擅自處
    分所收取屬公司所有之貨款，而有違背委任意旨之情事，自
    不得因金錢係屬不特定物，即謂不成立侵占罪」，最高法院
    83年度台上字第5334號判決意旨可供參照，而被告既係代理
    高雄市農會受領前揭貨款，已如前述，則該筆貨款亦屬於高
    雄市農會所有無疑，是被告此部所辯是否可採，自非無疑。
    又雖被告係以提供帳戶之方式供客戶匯入款項，惟按「動產
    與他人之動產混合，不能識別，或識別需費過鉅者，準用前
    條之規定。」、「動產與他人之動產附合，非毀損不能分離
    ，或分離需費過鉅者，各動產所有人，按其動產附合時之價
    值，共有合成物。前項附合之動產，有可視為主物者，該主
    物所有人，取得合成物之所有權。」，民法第813 條、第81
    2 條分別定有明文，是依前揭條文規定，並非發生同種貨幣
    混合之情形時，均一概將其所有權歸屬持有人所有，而係原
    則上係按其原先之各自貨幣價值而由各所有權人分別共有；
    僅在可有視為「主物」之情形時，始例外規定一方之所有權
    消滅。查本件被告雖係提供帳戶之人，然觀諸前揭被告該帳
    戶之明細，可知於本件款項匯入之時，被告帳戶內之其餘款
    項均時有出入，而無何等明顯可將被告本有之貨幣視為主物
    之依據，是本件無從構成前揭法條之例外狀況，而至多應由
    被告與高雄市農會按被告帳戶內自有金錢之價值、與業經被
    告代理高雄市農會受領而屬高雄市農會所有之貨款價值比例
    共有該帳戶內之金錢。而所謂「共有」，既係數人按其應有
    部分，對於一物共有所有權之狀態，各共有人既各按其應有
    部分而有獨立之所有權，則其中一人對於他共有人之應有部
    分，本不得謂非他人之物，故被告將本件代理高雄市農會所
    受領之650 萬4880元貨款挪為己用之行為，顯屬將業務上所
    為高雄市農會持有之款項（他人之物）變易為自己所有之業
    務侵占行為甚明。
  5.末查，被告雖聲請傳喚案外人乙○○到庭作證，然乙○○業
    經本院合法傳喚未於審理期日到庭（院卷二第97頁），且被
    告於偵查、審理中，就本件如附表所示之貨款究竟是否經其
    挪作他用、又究竟如何與乙○○有關，均有前後反覆不一之
    情形，已如前述，本已難認有何須繼續傳喚乙○○到庭證述
    之必要。又查，觀諸卷內高雄市農會所出具之「供銷專案稽
    核報告」（偵卷一第26-28 頁），可知乙○○縱使曾應給付
    農會訂購香煙之若干貨款，惟其訂貨時間係在88年10月25日
    ，僅在本件證人簡忠純如附表所示之訂購香煙日期88年10月
    26日之前一日，是該兩筆貨款依農會內部規定即應於同一日
    扣款，本難以得見有何應優先償還乙○○貨款之顯然必要性
    。再查，自卷附之「供銷部業務聯繫要項」（偵卷一第25頁
    ），可知若供銷貨品為香煙等公賣品，則應於每星期四結轉
    並作扣繳貨款作業，此與被告於審理中所供稱：香菸錢是當
    時就要扣，不能隔月等語（院卷二第123 頁）相符，是該兩
    筆貨款本應於訂購日後之次一星期四即88年10月28日自受撥
    充業績員工帳戶中扣款，而本件乙○○訂購香菸部分，其中
    100 箱之業績係撥充給前案被告林德政，此有貨品申請表及
    貨品調撥出入庫單可證（偵卷一第4 、30頁），是若被告確
    有將本件附表之貨款移作彌補乙○○貨款之用，則前案被告
    林德政之帳戶中，於88年10月28日自應顯現一筆於摘要欄載
    明為「供銷款」、且其金額依高雄市農會所提出之銷售明細
    報表所示應為118 萬元之支出紀錄（偵卷一第6 頁），然查
    卷內之前案被告林德政帳戶明細均無此等紀錄（偵卷一第52
    頁反面），足認被告此部所辯確屬無稽，是其聲請傳喚乙○○作證部分，顯然已無必要，併此敘明。
  (二)詐欺取財部分：
  1.查被告於89年4 月間曾向他人借款40萬元，且當時並無資力
    還款等情，業經被告所自承不諱，已如前述（院卷一第18頁
    、院卷二第122 頁反面）。至其該筆借款之對象為何？經查
    證人即告訴人丙○○於審理中證稱：伊認識被告，印象中只
    有見過被告一次，當時是己○○帶被告來向伊借錢，說要選
    理事長或總幹事之類的，當初沒有約定還錢的期限或利息，
    但對方開的支票如果到期跳票或退補，當天沒有讓伊領到錢
    ，就要依照銀行的年利率百分之二十計算利息；會在第一次
    認識被告就借錢給他，是因為伊認識己○○，己○○帶被告
    來說被告有困難，要在農會競選職位；當時支票是從被告太
    太的皮包裡面拿出來，支票是在現場寫的，並蓋印章及填寫
    金額；如果對方手頭不方便，伊可以讓來借錢的人自己分幾
    張票開給伊，但要確定發票日當天一定要可以領到錢；沒有
    印象借被告這筆錢的時候有沒有簽抵押契約，這筆錢被告一
    次都沒有還過等語（院卷二第105-107 頁），經核與其於偵
    查中所為證述：伊有在89年4 月間借40萬元給被告，是己○○帶被告來，被告向伊借錢，被告提出之抵押權設定資料與
    這筆借錢沒有關連等語（偵卷四第76頁），可認其就「被告
    係向伊借錢」、「己○○僅為介紹人」、「借款沒有設定抵
    押權當作抵押」等情前後所述均屬相符；再查，證人己○○
    於審理中亦證稱：伊認識被告超過15年，當時被告在高雄市
    農會，表示有錢可以賺，問伊是否要投資，當時是被告主動
    講說他需要資金，要伊問問看，伊知道丙○○在做生意有錢
    ，故有問丙○○是否要投資，說農會那邊有錢賺，丙○○說
    只要有生意作就好，故伊有帶丙○○去，當天丙○○應該就
    有把錢拿出來，被告也有拿支票出來擔保，被告這次沒有拿
    不動產出來抵押，這是伊第一次介紹別人與被告認識；當時
    他們在討論的時候伊在旁邊，談的詳細情形伊不清楚，沒有
    寫契約，只有被告把支票拿給丙○○；當時被告在農會作課
    長，伊有聽他姪子乙○○說被告要選理事長，如果選上之後
    就有生意可以作，伊所說的投資跟被告選理事長是同一件事
    ，但伊也不瞭解到底丙○○與被告談的結果究竟是要贊助他
    選理事長，或是借錢，或是投資；伊沒有借被告40萬元過等
    語（院卷二第102-105 頁），此與其於偵查中所證述：伊介
    紹被告跟丙○○借40萬元，被告當時在高雄市農會當課長，
    說他想選理事長需要資金，叫伊介紹可以借錢的人，伊就幫
    他介紹丙○○，是丙○○借他錢的，金額是40或50萬元忘記
    了，丙○○有當場拿現金給被告，被告也有拿支票當作擔保
    ，地點是在建工路的冷飲店，時間約是在89年4 月間等語（
    偵卷四第110 頁），就「伊僅為介紹人，非伊借錢給被告」
    、「被告曾表示要選農會理事長需要資金」、「丙○○當天
    在冷飲店有把現金交給被告」、「被告當場有開立支票當作
    擔保」等重要事項前後證述均屬一致，且與證人丙○○所述
    亦屬相符，且本件復有被告名義所簽發之面額10萬元支票影
    本3 張、及以被告之妻李月雲名義所簽發之面額5 萬元支票
    影本2 張等在卷可供佐證（偵卷六第3-4 頁），又該等支票
    屆期經提示未獲兌現等情，亦有退票理由單附卷可稽（偵卷
    六第3 之2 頁），其等所述自足認與事實相符，故被告於89
    年4 月間係經由證人己○○介紹向告訴人丙○○借款，且係
    以競選高雄市農會之特定職位需要資金為由，並開立前揭支
    票以供擔保，嗣後該等支票未獲兌現等情，自已堪認屬實。
    又被告於88年12月間開始，即陸續因積欠高雄市農會大量供
    銷款項，而與高雄市農會簽立還款計畫並開立多張本票擔保
    ，且其計畫還款日期直至92 年1月31日止等情，亦有高雄市
    農會88年11月19日之內部簽呈、供銷貨品款分期繳款計畫表
    等在卷可查（偵卷一第23、75-87 頁），是在此一還款計畫
    期間內之89年4 月間，甚難想像被告竟有何等得以競選農會
    特定重要職位之可能性，是其以此等虛偽之理由向告訴人丙○○借款，自屬詐術手段之行使無疑。
  2.被告雖以前揭情詞置辯，惟衡諸常情，一般人若對他人確有
    數十萬之債權，當無否認之必要，然查證人己○○於偵查、
    審理中均始終否認曾有借款40萬元與被告，已如前述，若被
    告確實係向其借款，殊難想像證人己○○有何自願承受因此
    使該筆債權無從求償之風險，並自陷偽證罪責之可能性？再
    被告所辯稱其供本件借款擔保之抵押權設定契約書，經查早
    於97年7 月10日偵查中即已經告訴人丙○○提出，並以之作
    為「被告向他人借款曾以其妻李月雲房屋作為抵押」此等主
    張之憑據（偵卷九第41-43 頁），更足認該抵押權之設定與
    本件借款無關，否則告訴人丙○○又何必提出不利於自身主
    張之證物？是被告所辯，本已與常情有違。次查，觀諸該抵
    押權設定契約書、土地登記申請書之內容（院卷一第47-50
    頁），可知該抵押權設定時之債權人為「丁○○」，擔保權
    利總金額為「最高限額抵押權300 萬元」，立約日期為「89
    年8 月18日」，除與本件借款金額「40萬元」，借款日期「
    89年4 月間」等情形顯然不符外，債權人亦非如被告所辯之
    「己○○」，是該等最高限額抵押權之設定，就客觀內容上
    與本件40萬元之借款本已難認有何關連。被告雖就此另辯稱
    ：是己○○指定要以丁○○作為抵押債權人，設定最高限額
    抵押權是對方叫伊怎麼作伊就怎麼作云云（院卷二第47頁、
    第122 頁反面），然證人己○○於審理中證稱：伊不認識丁○○，沒有聽過這個名字等語（院卷二第104 頁反面），與
    被告所辯顯然不符，甚且，被告先於99年3 月18日之刑事答
    辯暨調查證據聲請狀中供稱：係事後始知悉己○○以丁○○
    為債權人設定抵押權等語（院卷一第27頁），嗣後於本院行
    準備程序及審理中，始改稱：設定抵押的時候就知道抵押權
    名義人為丁○○等語（院卷二第47、123 頁），故其此部前
    後所述亦顯然矛盾。綜上，被告此部所辯，非但自身前後供
    述不一，且與常理有違，又在客觀上與證人丙○○、己○○
    所述均有歧異，契約內容亦無從認定與本件借款有何關連，
    自難遽信為真。是被告以向告訴人丙○○佯稱其急需資金競
    選農會重要職務，事後當如期返還款項等語之詐術手段，致
    丙○○誤信其確有還款能力而陷於錯誤，始借款40萬元予被
    告，並收受被告所開立供作擔保之支票，嗣後該等支票屆期
    則未獲兌現等情，自已堪認屬實。
  3.至被告另辯稱：伊有陸續分期還款給丙○○，足認並無詐欺
    犯行云云，並提出郵政國內匯款執據為其佐證（院卷一第33
    -41 頁），惟按詐欺罪係即成犯，凡意圖為自己或第三人不
    法之所有，以詐術使人將本人或第三人之物交付時，即已構
    成犯罪，縱事後將詐欺之物設法歸還，亦無解於罪名之成立
    ，查被告本件係於89年4 月間向告訴人丙○○犯本件詐欺罪
    ，已如前述，而其所提出之匯款單據時間均在97年10月間之
    後，兩者時間相距甚遠，本無從作為有利被告認定之依據。
    且此部份匯款業經證人丙○○於審理中證稱：這些錢都是李
    月雲匯的，當時李月雲先被通緝到，被告還沒通緝到，李月
    雲當時表示錢欠伊很久，又與被告已經離婚，開完庭後表示
    一個月要先匯給伊3,000 元，要等到被告緝獲到案後，看被
    告還伊多少錢，伊再還給李月雲，等於是李月雲在幫伊等語
    （院卷二第106 頁反面），而查，被告與另案被告李月雲前
    經通緝後，係分別於98年6 月10日、97年6 月4 日經警方逮
    捕歸案等情，有解送人犯報告書2 份在卷可查（偵卷四第5
    頁、偵卷九第8 頁），又該等匯款單上所載匯款人亦均經載
    明為「李月雲」，另案被告李月雲經緝獲後於偵查中亦曾供
    稱：伊要每個月還丙○○3,000 元等語（偵卷九第41頁），
    足認在客觀情形上，證人丙○○前揭所述在在均與事實相符
    ，故本院認此等匯款單據無從認屬被告償還告訴人丙○○之
    款項，自無從作為被告於借款之初即有還款意願之依據。
  (三)綜上所述，被告所辯均屬臨訟卸責之詞，不足採信，其本件
    犯行罪證明確，所為應予依法論科。
二、查被告本件行為後，刑法於94年2 月2 日修正公布，並自95
    年7 月1 日施行，應依刑法第2 條第1 項規定，為新舊法比
    較，茲就本件所涉相關規定說明如下：
  (一)修正後之刑法第33條第5 款規定「罰金：新臺幣1 千元以上
    ，以百元計算之」，與修正前之刑法第33條第5 款規定「罰
    金：1 元以上」相較，修正後之規定較不利於被告，本件被
    告所犯之罪，其法定刑中有罰金刑之規定，揆諸上開說明，
    自應以修正前之刑法第33條第5 款規定，定其罰金刑之最低
    度刑，對被告較為有利。另刑法分則之罪，其罰金刑貨幣單
    位由銀元修正為新臺幣之法律適用，非屬法律變更，不生新
    舊法比較問題，而應適用刑法施行法第1 條之1 規定，併予
    敘明。
  (二)修正後刑法第56條連續犯之規定業經刪除，此刪除雖非犯罪
    構成要件之變更，但顯已影響行為人刑罰之法律效果，自屬
    法律有變更。修正前第56條係規定「連續數行為而犯同一之
    罪名者，以1 罪論。但得加重其刑至2 分之1 」，將連續犯
    數犯行論以1 罪，而修正後因業已無前開規定，則應將數罪
    併罰，並未較有利於被告，故比較新、舊法結果，修正後之
    刑法第56條規定並未較有利於被告。
  (三)關於數罪併罰之規定，修正前刑法第51條規定：「數罪併罰
    ，分別宣告其罪之刑，依左列各款定其應執行者：」其中第
    5 款規定：「宣告多數有期徒刑者，於各刑中之最長期以上
    ，各刑合併之刑期以下，定其刑期。但不得逾20年。」；而
    修正後刑法第51條第5 款係規定：「宣告多數有期徒刑者，
    於各刑中之最長期以上，各刑合併之刑期以下，定其刑期。
    但不得逾30年」，其併合執行之刑度由舊法之20年提高為新
    法之30年，是修正後之刑法第51條規定並未較有利於被告。
  (四)綜上，經整體比較結果，仍應以適用修正前刑法較為有利於
    被告，則依現行刑法第2 條第1 項前段規定，本件即應整體
    適用修正前刑法論罪科刑。
三、核被告如犯罪事實欄一所為，係犯刑法第336 條第2 項之業
    務侵占罪，如犯罪事實欄二所為，係犯同法第339 條第1 項
    之詐欺取財罪。被告先後所為如犯罪事實欄一所示多次業務
    侵占之犯行，均時間緊接，所犯係構成要件相同之罪，顯均
    係基於概括犯意反覆為之，均應依修正前連續犯之規定，論
    以一罪，並依法加重其刑。被告所為連續業務侵占及詐欺取
    財2 罪間，犯意各別，行為互殊，應予分論併罰。爰審酌被
    告擔任高雄市農會員工，本應戮力盡職，盡心為農會爭取最
    大收益，竟為一己之私，率以侵占業務上持有之大筆款項，
    又於因而積欠農會龐大債務之時，仍以任職農會需資金競選
    農會重要職務之虛偽說詞為由向他人行騙借款，使高雄市農
    會及告訴人丙○○均受有損害，所為實不足取，又被告犯罪
    後，始終否認犯行，且說詞前後反覆不一，數度更異前詞，
    未見其表達悔悟之意，於犯罪後態度部分自無從為其有利之
    考量，並慮及本件被告犯罪所得分別高達650 萬4880元及40
    萬元，金額甚鉅，及高雄市農會嗣後尚有就部分價金取償，
    所受損害略有降低等一切情狀，分別量處如主文所示之刑，
    並定其應執行之刑。至被告本件犯罪時間雖均在96年4 月24
    日之前，然被告前因傳拘未到，分別於90年11月23日、92年
    6 月2 日經臺灣高雄地方法院檢察署檢察官就其本件所涉犯
    罪行為發佈通緝，至98年6 月10日始緝獲歸案等情，有台灣
    高雄地方法院檢察署90年度雄檢楠民緝字第4542號通緝書、
    92年度雄檢楠淡緝字第2895號通緝書、高雄縣政府警察局旗
    山分局通緝案件報告書（偵卷五第1 頁、偵卷四第2-3 頁）
    及台灣高等法院通緝紀錄表等在卷可查，是依中華民國九十
    六年罪犯減刑條例第5 條規定，自不得依該條例減刑，併此
    敘明。
據上論斷，應依刑事訴訟法第299 條第1 項前段，刑法第2 條第
1 項、第336 條第2 項、第339 條第1 項，修正前刑法第56條、
第51條第5 款，刑法施行法第1 條之1 ，判決如主文。
本案經檢察官甲○○到庭執行職務。
中    華    民    國    99    年    9     月    23    日
            刑事第九庭  審判長  法  官  鄭詠仁
                                法  官  王碧瑩
                                法  官  黃沛文
附表
 ┌──┬──────┬────────┬────┬────┬────┬────┬─────┬────┐
 │編號│售貨日期    │銷  售  貨  品  │撥充員工│銷售數量│匯款人  │匯款日期│匯款金額（│提貨人  │
 │    │            │                │        │        │        │        │新台幣）  │        │
 ├──┼──────┼────────┼────┼────┼────┼────┼─────┼────┤
 │ 1  │88年10月26日│公賣局白長壽煙  │林德政  │15箱    │簡忠純  │88年10月│58萬5000元│簡忠純  │
 │    │            │公賣局硬盒長壽煙│        │38箱2條 │        │26日    │          │        │
 ├──┼──────┼────────┼────┼────┼────┼────┼─────┼────┤
 │ 2  │88年10月26日│白米            │蘇春美  │6萬公斤 │鄭建政  │88年10月│各147萬997│鄭建政提│
 │    │88年10月28日│                │蘇靜玲  │4萬公斤 │        │26日    │0元，共計 │貨18萬公│
 │    │88年10月29日│                │鄧年吟  │4萬公斤 │        │88年10月│591萬9880 │斤      │
 │    │88年10月30日│                │林德政  │2萬公斤 │        │28日    │元        │戊○○提│
 │    │88年11月5日 │                │陳絃琴  │4萬公斤 │        │88年10月│          │貨6萬公 │
 │    │88年11月6日 │                │戊○○  │3萬8000 │        │30日    │          │斤      │
 │    │            │                │        │公斤    │        │88年11月│          │        │
 │    │            │                │        │2000公斤│        │4日     │          │        │
 └──┴──────┴────────┴────┴────┴────┴────┴─────┴────┘
以上正本證明與原本無異。
如不服本判決應於收受送達後10日內向本院提出上訴書狀，並應
敘述具體理由；如未敘述上訴理由者，應於上訴期間屆滿後20日
內向本院補提理由書（均須按他造當事人之人數附繕本）「切勿
逕送上級法院」。
中    華    民    國    99    年    9     月    23    日
                                 書記官  葉彥伶
附錄本判決論罪法條：
中華民國刑法第336條
（公務公益侵占罪、業務侵占罪）
對於公務上或因公益所持有之物，犯前條第1 項之罪者，處1 年
以上7 年以下有期徒刑，得併科5 千元以下罰金。
對於業務上所持有之物，犯前條第1 項之罪者，處6 月以上5 年
以下有期徒刑，得併科3 千元以下罰金。
前二項之未遂犯罰之。
中華民國刑法第339條
（普通詐欺罪）
意圖為自己或第三人不法之所有，以詐術使人將本人或第三人之
物交付者，處5 年以下有期徒刑、拘役或科或併科1 千元以下罰
金。
以前項方法得財產上不法之利益或使第三人得之者，亦同。
前二項之未遂犯罰之。

司法院資訊處製作；財團法人民間司法改革基金會備份。
